【裁判字號】    98,婚,521
【裁判日期】    980630
【裁判案由】    確認婚姻關係不存在
【裁判全文】
臺灣板橋地方法院民事判決               98年度婚字第521號
原      告  乙○○原名林玉茹.
訴訟代理人  黃照律師
被      告  丙○○
上列當事人間請求確認婚姻關係不成立事件，本院於中華民國98
年6月16日言詞辯論終結，判決如下：
    主    文
確認原告與被告之婚姻關係不成立。
訴訟費用由被告負擔。
    事實及理由
一、原告主張：兩造於民國91年間同居，並於92年初懷孕，惟被
    告因積欠賭債，並因涉嫌違法傾倒廢棄物，遭調查局通知均
    未到案說明等因素，致無法公開辦理結婚儀式，然因原告臨
    盆在即，需給小孩辦理戶籍登記，遂向書店購置制式結婚證
    書，自行填寫略謂：「92年12月27日下午6時於土城市大三
    元酒樓舉行結婚典禮，並有主婚人詹水順、林金寶，介紹人
    甲○○、證婚人丁○○等」文字之結婚證書，逕向土城市戶
    政事務所辦理結婚登記，此內容均為自行填寫，並無舉辦任
    何公開儀式，亦無證人。兩造之婚姻違反修正前民法第982
    條第1項結婚應有公開之儀式及二人以上之證人之規定，其
    婚姻關係即屬不存在，為此提起本件訴訟。並聲明：請求確
    認兩造間之婚姻關係不存在。
二、被告方面：兩造確未舉行結婚之公開儀式。
三、本院當庭協議簡化整理兩造本件事實上及法律上之爭點如下
    ：
(一)確認原告請求權基礎，如卷附書狀及以前筆錄所特定之型態
    。
(二)就兩造請求權之原因事實所主張之證據方法如卷附物證及所
    聲明之人證。
四、原告主張兩造結婚未舉行公開儀式之事實，已據原告提出戶
    籍謄本2件、結婚證書影本1件為證，並據證人即結婚證書上
    之介紹人兼證婚人甲○○證稱：伊並無在92年12月27日為兩
    造當介紹人兼證婚人，結婚證書上的簽名、印章非伊所簽署
    ，伊亦無參加過兩造之結婚典禮。證人即結婚證書上之主婚
    人（原告之父）林金寶證稱：伊並無在92年12月27日替兩造
    辦理結婚典禮各等語。並為被告所不爭執。是本院綜上事證
    ，自堪信原告主張之事實為真正。
五、按結婚，應有公開儀式及二人以上之證人。修正前民法第98
    2條第1項定有明文。所謂結婚應有公開之儀式，係指結婚之
    當事人應行定式之禮儀，使不特定人得以共聞共見認識其為
    結婚者而言。結婚不具備民法第982條第1項之方式者，其結
    婚無效。民法第988條第1款亦定有明文。其次，我國民法雖
    無婚姻不成立之規定，但是，理論上，法律行為必須成立後
    ，才有是否無效之問題，民事訴訟法第568條第1項亦規定得
    提起確認婚姻不成立之訴，是以，如未具備公開結婚儀式，
    即屬無結婚行為，欠缺法律行為之特定成立要件，婚姻根本
    不成立，是以得訴請確認婚姻關係不成立。查兩造結婚未舉
    行任何定式之禮儀，使不特定人得以共聞共見認識其為結婚
    ，是兩造顯無結婚行為。又確認婚姻不成立之訴，為民事訴
    訟法第568條所定，兩造既無結婚行為，惟戶籍登記上仍為
    兩人婚姻之登記，致與事實不符，堪認原告有以確認判決除
    去此不明確法律關係之必要，從而，原告提起本件訴訟為有
    理由，應予准許。
六、訴訟費用負擔之依據：民事訴訟法第78條。
中    華    民    國    98    年    6    月    30   日
                    家事庭  法  官  毛崑山
以上正本證明與原本無異。
如對本判決不服，應於判決送達後20日內向本院提出上訴狀。
中    華    民    國    98    年    6    月    30   日
                            書記官  廖宮仕


司法院資訊處製作；財團法人民間司法改革基金會備份。
